臺灣高等法院臺中分院刑事裁定　
110年度毒抗字第1397號
抗  告  人  
即  被  告  洪嘉隆




上列抗告人即被告因違反毒品危害防制條例案件，經檢察官聲請
強制戒治，不服臺灣彰化地方法院110年度毒聲字第654號，中華
民國110年11月13日裁定（聲請案號：臺灣彰化地方檢察署110年
度聲戒字第140號、110年度毒偵字第486號），提起抗告，本院
裁定如下：
    主  文
抗告駁回。
    理  由
一、抗告意旨略以：評估人員於評估時應先打電話予抗告人即被
    告甲○○（下簡稱抗告人）家屬，詢問是否真的關心抗告人，
    是否期待抗告人回家，抗告人在勒戒期間，每星期都有會客
    關心，評估人員未曾詳細提問抗告人目前身體、家庭情況，
    以草率詢問千篇一律方式，隨便提問2分鐘即判斷一個人有
    無吸食傾向而裁定戒治；抗告人乃主動自行到案執行勒戒，
    若無戒毒決心，怎會自行到案，評估結果被認應強制戒治，
    實有失公平；又人身自由乃憲法所保障人民的基本權益，應
    經過一定程序、慎重、謹慎、專業、不失公允的情況下做出
    正確的裁定，上述評估如此輕浮、草率，等同走回頭路，如
    同20年前錯誤的毒品危害防制條例未審先判一樣，去年修正
    的毒品危害防制條例只是淪為一種形式無法落實等語。
二、按觀察、勒戒後，檢察官或少年法院（地方法院少年法庭）
    依據勒戒處所之陳報，認受觀察、勒戒人有繼續施用毒品傾
    向者，檢察官應聲請法院裁定或由少年法院（地方法院少年
    法庭）裁定令入戒治處所強制戒治，其期間為6個月以上，
    至無繼續強制戒治之必要為止，但最長不得逾1年，毒品危
    害防制條例第20條第2項定有明文。次按有無繼續施用毒品
    傾向之評估標準，並非完全以受勒戒人勒戒後之結果為準，
    勒戒前之各種情況，仍應作為評估之依據，依勒戒處所評分
    說明手冊規定，係以前科紀錄與行為表現、臨床評估、社會
    穩定度，三項合併計算分數，每一大項皆有靜態因子與動態
    因子。而關於有無繼續施用毒品傾向之評估標準，法務部業
    於民國110年3月26日以法矯字第11006001760號函修正頒布
    「有無繼續施用毒品傾向評估標準紀錄表」、「有無繼續施
    用毒品傾向評估標準評分說明手冊」，上開評分說明手冊載
    明判定之原則：「受觀察勒戒人入所後，經過2週時間的觀
    察、勒戒，由處所及醫療人員依據其各項紀錄、資料及觀察
    勒戒期間之行為表現，加以評分。在勒戒人入所4至6週後，
    可再做一次評估以做必要之評分修正。每一大項皆有靜態因
    子與動態因子。先以靜態因子分數評分，靜態因子分數總分
    在60分（含）以上為『有繼續施用毒品傾向』；60分以下，與
    動態因子分數相加，如果總分在60分（含）以上，為『有繼
    續施用毒品傾向』」，又評估標準紀錄表及說明手冊中「前
    科紀錄與行為表現」之第1題及第3題之計分方式修正如下(
    餘無修正)：㈠第1項「毒品犯罪相關司法紀錄」：計分方式
    修正為每筆(次)5分，總分上限為10分；㈡第3項「其他犯罪
    相關紀錄」：計分方式修正為每筆（次）2分，總分上限為1
    0分。故有無「繼續施用毒品傾向」，係依具體個案之臨床
    實務及相關事證等情綜合判定，有其相當之專業依據及標準
    ，且涉及專門醫學，又衡酌強制戒治之目的，係為協助施用
    毒品者戒斷毒品之心癮及身癮所為之一種保安處分類型，而
    該評估標準係將與判斷有無繼續施用傾向之相關因素加以列
    舉及量化，適用於每一位受觀察、勒戒處分之人，具一致性
    、普遍性、客觀性，以利執法者判定受勒戒人有無繼續施用
    毒品傾向，倘其評估由形式上觀察，無擅斷或濫權等明顯不
    當情事，法院應予尊重。
三、經查：
　㈠抗告人前因施用第一、二級毒品案件，經原審法院以110年度
    毒聲字第484號裁定應送勒戒處所觀察、勒戒，抗告人不服
    ，提起抗告，再經本院以110年毒抗字第1037號駁回抗告確
    定後，自110年10月6日起入法務部○○○○○○○○附設勒戒處所執
    行觀察、勒戒，經法務部○○○○○○○○附設勒戒處所評分人員於
    110年11月5日評分結果，認被告⑴前科記錄與行為表現得37
    分（靜態因子：毒品犯罪相關司法紀錄13筆，上限10分，得
    分10分，首次毒品犯罪年齡20歲以下，得分10分，其他犯罪
    相關紀錄10筆，上限10分，得分10分，入所時尿液毒品檢驗
    ，上限10分，得分5分，共計35分；動態因子：持續於所內
    抽菸，得分2分），⑵臨床評估得32分（靜態因子：有多重毒
    品濫用，上限10分，得分10分，有菸種類濫用，上限6分，
    得分2分，使用期間超過1年，上限10分，得分10分，共計22
    分；動態因子：精神疾病共病（含反社會人格），疑似，上
    限10分，得分5分，臨床綜合評估偏重，上限7分，得分5分
    ，共計10分），⑶社會穩定度得0分，全職務農工作、家人無
    藥物濫用、入所後家人有訪視、出所後與家人同住，故均得
    分0分；以上⑴至⑶項合計69分（其中靜態因子分數共計57分
    、動態因子分數共計12分），綜合判斷為「有繼續施用毒品
    傾向」，此觀法務部○○○○○○○○110年11月8日中戒所衛字第11
    010007430號函所檢附110年11月5日「有無繼續施用毒品傾
    向證明書」及「有無繼續施用毒品傾向評估標準紀錄表（20
    21年3月版）」等自明。而上開評估除詳列各項靜態因子、
    動態因子之細目外，並有各細目之配分、計算及上限，且均
    係勒戒處所醫師及相關專業知識經驗人士，依據其臨床實務
    及具體事證，在執行觀察、勒戒期間，依主管機關即法務部
    訂頒之評估基準進行，依其專業知識經驗，評估抗告人之人
    格特質、臨床徵候、環境相關因素所為之綜合判斷，不僅有
    實證依據，更有客觀標準得以評比，尚非評估之醫師所得主
    觀擅斷，具有科學驗證所得之結論，並非一罪多罰，且在客
    觀上並無逾越裁量標準，自得憑以判斷抗告人有無繼續施用
    毒品傾向，依上說明，法院宜予尊重，又前開各項分數之計
    算並無錯漏，且係經依前揭修正後之評估標準予以評定後，
    總得分在60分以上，則抗告人確有繼續施用毒品之傾向，而
    達應施以強制戒治之標準。從而，抗告意旨認本件評估有失
    草率、不公允等情，顯有誤會。
　㈡按毒品危害防制條例所規定之觀察、勒戒或強制戒治處分，
    其立法意旨在幫助施用毒品者戒除毒癮，該處分之性質非為
    懲戒行為人，而係為防止再次施用毒品之危險性，目的係在
    戒除施用毒品身癮及心癮之措施，且強制戒治係導入療程之
    觀念，針對行為人將來之危險所為預防、矯治措施之保安處
    分，以達教化與治療之目的，可謂刑罰之補充制度，從而毒
    品危害防制條例本身所規定之強制戒治等保安處分，雖兼具
    自由刑之性質，卻有刑罰不可替代之教化治療作用；是該條
    例第20條第2項後段規定，係屬強制規定，只需觀察、勒戒
    後，經評定受觀察、勒戒人有繼續施用毒品傾向者，檢察官
    即應聲請法院裁定令入戒治處所施以強制戒治，其中並無任
    何例外規定。查抗告人既有施用第一、二級毒品之行為，經
    原審法院裁定應送勒戒處所觀察、勒戒後，復經法務部○○○○
    ○○○○專業評估為「有繼續施用毒品傾向」，無法戒斷毒癮，
    自有依法再施以強制戒治以降低其再次施用毒品之危險性之
    必要，是原審裁定抗告人令入戒治處所強制戒治，核屬適法
    有據。又原裁定既已援引卷內所附之「有無繼續施用毒品傾
    向證明書」及「有無繼續施用毒品傾向評估標準紀錄表」等
    資料作為審酌抗告人是否需入戒治處所施以強制戒治之依據
    ，原裁定即無違誤或不當之處。
　㈢至抗告人爭執家屬接見通信之計分有誤乙節；查前揭評估表
    中「社會穩定度」一項主要係考量施用毒品者是否有穩定的
    工作及家庭支持而得以遠離毒品，故有全職工作、入所後家
    人如有訪視（不論次數）及出所後與家人同住者，即均計為
    0分，而抗告人於社會穩定度部分，因「1全職工作務農，計
    分0分」、「2-1家人無藥物濫用，計分0分」、「2-2入所後
    家人有訪視，計分0分」、「2-3出所後與家人同住，計分0
    分」，故總計為0分，是該評分人員業已詳細調查抗告人各
    項社會穩定度因子，其評估標準紀錄表所載抗告人之社會穩
    定度得分為0分，自屬無誤，抗告人此部分抗告意旨，顯有
    誤會；又該等動態因子所占分數既為0分，自無影響前述「
    有繼續施用毒品傾向」之評定（本件導致判定有繼續施用毒
    品傾向之主要因素皆屬抗告人本身造成之各項因子，詳參前
    述）。從而，抗告人執此指摘原裁定不當，並無理由。
四、綜上，抗告人經原審裁定入勒戒處所觀察、勒戒後，經評估
    認定有繼續施用毒品之傾向，原審以檢察官聲請並無不合，
    依毒品危害防制條例第20條第2項後段規定，裁定令入戒治
    處所強制戒治，其期間為6個月以上，至無繼續強制戒治之
    必要為止，但最長不得逾1年，經核並無違誤。從而，抗告
    人仍執前詞指摘原裁定為不當，均難認有理由，應予駁回。
五、據上論斷，依刑事訴訟法第412條，裁定如主文。
中　　華　　民　　國　　110 　年　　12　　月　　7 　　日
　　　　　　刑事第七庭    審判長法　官  梁  堯  銘  
　　　　　　　　　　　　　　　  法　官  張  智  雄
　　　　　　　　　　　　　　　  法　官  王  鏗  普
以上正本證明與原本無異。
不得再抗告。
                                書記官  周  巧  屏
　　　　　　　　　　　　　　　　
中　　華　　民　　國　　110 　年　　12　　月　　7 　　日